---
title: "Пространственные данные"
subtitle: "Визуализация и анализ географических данных на языке R"
author: "Тимофей Самсонов"
institute: "МГУ имени Ломоносова, Географический факультет"
date: "`r Sys.Date()`"
output:
  xaringan::moon_reader:
    css: [default, "custom.css"]
    lib_dir: libs
    nature:
      highlightLines: true
      countIncrementalSlides: false
      ratio: 16:9
---

```{r setup, echo = FALSE, purl = FALSE, cache = FALSE, include=FALSE}
library(datasets)
knitr::opts_knit$set(global.par = TRUE)
knitr::opts_chunk$set(warning=FALSE, collapse=TRUE, message = FALSE, dpi=300)
```

## Используемые пакеты

__tidyverse__
```{r}
library(sf)
library(stars)
library(mapview)
library(dplyr)
library(readr)
```

---

## Модели пространственных данных

__Пространственный объект__ (feature) — это цифровая модель материального или абстрактного объекта реального или виртуального мира с указанием его идентификатора, координатных и атрибутивных данных

<br>
__Пространственные данные__ (spatial data) — это данные о пространственных объектах и их наборах. 

<br>

.pull-left[
.red[_Векторная модель_] пространственных данных представляет отдельные объекты путем координатного описания их границ, а также привязанных к ним характеристик — атрибутов.
]

.pull-right[
.blue[_Растровая модель_] пространственных данных представляет географическое пространство в виде непрерывного покрытия матрицей ячеек, к каждой из которых привязаны характеристики.
]

---

class: center, middle

# Векторные данные

---

## Simple Features

__Simple Features__ (официально _Simple Features Access_) — это стандарт [OGC 06-103](http://www.opengeospatial.org/standards/sfa), который определяет общую модель хранения и доступа к векторным объектам в географических информационных системах.

- Все геометрии состоят из точек. 
- Точки являются координатами в 2-, 3- или 4-мерном пространстве. 
- Все точки в геометрии имеют одинаковую размерность. 

В дополнение к обязательным измерениям $X$ и $Y$ _возможны_ два дополнительных:

- $Z$, обозначающее высоту
- $M$, обозначающее некоторую меру, связанную с точкой — например, время

Таким образом, существует 4 варианта геометрии: $XY$, $XYZ$, $XYM$ и $XYZM$.

В географических координатах $X$ соответствует долготе, $Y$ соответствует широте.

