---
title: "Основы картографии"
subtitle: "Визуализация и анализ географических данных на языке R"
author: "Тимофей Самсонов"
institute: "МГУ имени Ломоносова, Географический факультет"
date: "`r Sys.Date()`"
output:
  xaringan::moon_reader:
    css: [default, "custom.css"]
    lib_dir: libs
    nature:
      highlightLines: true
      countIncrementalSlides: false
      ratio: 16:9
---

```{r setup, echo = FALSE, purl = FALSE, cache = FALSE, include=FALSE}
library(datasets)
knitr::knit_hooks$set(crop = knitr::hook_pdfcrop)
knitr::opts_knit$set(global.par = TRUE)
knitr::opts_chunk$set(warning=FALSE, collapse=TRUE, message = FALSE, dpi=300)
```

## Используемые пакеты

```{r}
library(sf)
library(stars)
library(dplyr)
library(ggplot2)
library(ggrepel)
library(ggnewscale)
library(rnaturalearth)
library(rmapshaper)
library(RColorBrewer)
```

---

## Загрузка данных Natural Earth

Данные NE могут быть выгружены онлайн:

```{r, cache=TRUE}
countries = ne_countries(scale = 110, returnclass = 'sf')
coast = ne_coastline(scale = 110, returnclass = 'sf')

ocean = ne_download(scale = 110,
                    type = 'ocean',
                    category = 'physical',
                    returnclass = 'sf')

cities = ne_download(scale = 110,
                     type = 'populated_places',
                     category = 'cultural',
                     returnclass = 'sf')
```

---

## Загрузка данных Natural Earth

В то же время, более эффективно использовать локальную копию данных:

```{r, cache=TRUE}
ne = '/Volumes/Data/Spatial/Natural Earth/natural_earth_vector.gpkg'
rivers = st_read(ne, 'ne_110m_rivers_lake_centerlines', quiet = TRUE)
lakes = st_read(ne, 'ne_110m_lakes', quiet = TRUE)
land = st_read(ne, 'ne_110m_land', quiet = TRUE)
borders = st_read(ne, 'ne_110m_admin_0_boundary_lines_land', quiet = TRUE)

lyr110 = lst(ocean, land, coast, countries, 
             rivers, lakes, cities, borders)
```

---

## Визуализация средствами ggplot2

- `geom_sf()` вызывает `stat_sf()` и `coord_sf()` чтобы отобразить объекты типа `sf` в нужной системе координат;
- `geom_stars()` отображает объекты типа `stars`;
- `coord_sf()` обеспечивает поддержку картографических проекций и позволяет отображать данные в нужной системе координат на лету;
- `stat_sf()` отвечает за отображение переменных данных на графические переменные для пространственных данных;
- `geom_sf_label()` позволяет отображать подписи объектов на плашке;
- `geom_sf_text()` позволяет размещать подписи объектов без плашки.

---

## Визуализация средствами ggplot2

Пример — политическая карта мира

```{r map1, eval = F}
ggplot() +
  geom_sf(data = lyr110$countries, color = NA, 
          mapping = aes(fill = as.factor(mapcolor7)), 
          show.legend = FALSE) +
  scale_fill_manual(values = brewer.pal(7, 'Set2')) +
  geom_sf(data = lyr110$borders, size = 0.2) +
  geom_sf(data = lyr110$ocean, fill = 'azure', color = NA) +
  geom_sf(data = lyr110$coast, size = 0.4, color = 'steelblue4') +
  theme_void()
```

---

## Визуализация средствами ggplot2

Пример — политическая карта мира

```{r, ref.label='map1', echo=F, fig.height=3}
```

---

## Визуализация средствами ggplot2

Базовую карту можно сохранить как список слоев и использовать в дальнейшем при визуализации, чтобы не повторять многочисленные инструкции:

```{r}
lyr110$megacities = lyr110$cities |> 
  filter(SCALERANK == 0, ! NAME %in% c('Washington, D.C.', 
        'Paris', 'Riyadh', 'Rome', 'São Paulo', 'Kolkata'))

basemap = list(
  geom_sf(data = lyr110$countries, color = NA, 
          mapping = aes(fill = as.factor(mapcolor7)), 
          show.legend = FALSE),
  scale_fill_manual(values = brewer.pal(7, 'Set2')),
  geom_sf(data = lyr110$borders, size = 0.2),
  geom_sf(data = lyr110$ocean, fill = 'azure', color = NA),
  geom_sf(data = lyr110$coast, size = 0.4, color = 'steelblue4'),
  geom_sf(data = lyr110$megacities, shape = 21, 
          fill = 'white', stroke = 0.75, size = 2)
)
```

---

## Подписи объектов

Полученный список теперь можно использовать в качестве карты-подложки. Нанесем точки населенных пунктов:

```{r map2, eval = F}
ggplot() +
  basemap +
  geom_sf_text(data = lyr110$megacities, 
               mapping = aes(label = NAME_EN),
               size = 3, nudge_y = 5, 
               family = 'Open Sans', fontface = 'bold') +
  theme_void()
```

---

## Подписи объектов

Полученный список теперь можно использовать в качестве карты-подложки. Нанесем точки населенных пунктов:

```{r, ref.label='map2', echo=F, fig.height=3}
```

---

## Подписи объектов

Полученный список теперь можно использовать в качестве карты-подложки. Нанесем точки населенных пунктов:

```{r map3, eval = F}
ggplot() +
  basemap +
  geom_text_repel(data = lyr110$megacities, stat = "sf_coordinates",
                  size = 3, aes(label = NAME, geometry = geometry), 
                  family = 'Open Sans', fontface = 'bold') +
  theme_void()
```

---

## Подписи объектов

Полученный список теперь можно использовать в качестве карты-подложки. Нанесем точки населенных пунктов:

```{r, ref.label='map3', echo=F, fig.height=3}
```

---

## Улучшение читаемости подписей

Полученный список теперь можно использовать в качестве карты-подложки. Нанесем точки населенных пунктов:

```{r map_lab1, eval = F}
basemap0 = list(
  geom_sf(data = lyr110$countries, color = NA, alpha = 0.5,
          mapping = aes(fill = as.factor(mapcolor7)), show.legend = FALSE),
  scale_fill_manual(values = brewer.pal(7, 'Set2')),
  geom_sf(data = lyr110$borders, alpha = 0.5, size = 0.2),
  geom_sf(data = lyr110$ocean, fill = 'azure', color = NA),
  geom_sf(data = lyr110$coast, alpha = 0.5, size = 0.4, color = 'steelblue4'),
  geom_sf(data = lyr110$megacities, shape = 21, fill = 'white', stroke = 0.75, size = 2)
)
ggplot() +
  basemap0 +
  geom_text_repel(data = lyr110$megacities, stat = "sf_coordinates",
                  size = 3, aes(label = NAME, geometry = geometry), 
                  family = 'Open Sans', fontface = 'bold') +
  theme_void()
```

---

## Улучшение читаемости подписей

Полученный список теперь можно использовать в качестве карты-подложки. Нанесем точки населенных пунктов:

```{r , ref.label='map_lab1', echo=F, fig.height=3}
```

---

## Улучшение читаемости подписей

Альтернативное решение — можно сделать полупрозрачную плашку под подписью:

```{r map_lab2, eval = F}
ggplot() +
  basemap +
  geom_label_repel(data = lyr110$megacities, stat = "sf_coordinates",
                  aes(label = NAME, geometry = geometry), 
                  size = 3, 
                  label.size = NA, 
                  label.padding=.1, 
                  fill = alpha("white", 0.7), 
                  family = 'Open Sans', fontface = 'bold') +
  theme_void()
```

---

## Улучшение читаемости подписей

Полученный список теперь можно использовать в качестве карты-подложки. Нанесем точки населенных пунктов:

```{r, ref.label='map_lab2', echo=F, fig.height=3}
```