---
title: "Тематические карты"
subtitle: "Визуализация и анализ географических данных на языке R"
author: "Тимофей Самсонов"
institute: "МГУ имени Ломоносова, Географический факультет"
date: "`r Sys.Date()`"
output:
  xaringan::moon_reader:
    css: [default, "custom.css"]
    lib_dir: libs
    nature:
      highlightLines: true
      countIncrementalSlides: false
      ratio: 16:9
---

```{r setup, echo = FALSE, purl = FALSE, cache = FALSE, include=FALSE}
library(datasets)
knitr::knit_hooks$set(crop = knitr::hook_pdfcrop)
knitr::opts_knit$set(global.par = TRUE)
knitr::opts_chunk$set(warning=FALSE, collapse=TRUE, message = FALSE, dpi=300, crop = T)
```

## Пакеты

Для выполнения кода данной лекции вам понадобятся следующие пакеты:
```{r}
library(sf)
library(stars)
library(tmap)
library(readxl)
library(raster)
library(mapview)
library(classInt)
library(gapminder)
library(dplyr)
library(googlesheets4)
library(rnaturalearth)
options(scipen = 999)
```

---

## Исходные данные

```{r, cache=T}
ne = '/Volumes/Data/Spatial/Natural Earth/natural_earth_vector.gpkg'

countries = st_read(ne, 'ne_110m_admin_0_countries', quiet = T)
coast =  st_read(ne, 'ne_110m_coastline', quiet = T)
ocean = st_read(ne, 'ne_110m_ocean', quiet = T)
cities = st_read(ne, 'ne_110m_populated_places', quiet = T)
rivers = st_read(ne, 'ne_110m_rivers_lake_centerlines', quiet = T)
lakes = st_read(ne, 'ne_110m_lakes', quiet = T)
land = st_read(ne, 'ne_110m_land', quiet = T)
borders = st_read(ne, 'ne_110m_admin_0_boundary_lines_land', quiet = T)

lyr = lst(ocean, land, coast, countries, 
          rivers, lakes, cities, borders)
```

---

## Данные WorldClim

```{r, cache=TRUE, fig.height=20}
prec = raster::getData("worldclim", var = "prec", res = 10) |> 
  st_as_stars() # преобразуем в stars для удобства работы
plot(prec) # это 12-канальный растр
```

---

## Данные WorldClim

Проекция Миллера:

```{r, cache = TRUE}
precp = prec |> 
  st_warp(crs = "+proj=mill")

lyrp = lapply(lyr, st_transform, crs = "+proj=mill") # Цилиндрическая проекция Миллера
```

---

## Данные WorldClim

Визуализируем полученные данные на карте:
```{r jan, eval = F}
ramp = colorRampPalette(c("white", "violetred"))

# Визуализируем данные на январь:
plot(precp[,,,1], 
     col = ramp(10),
     main = 'Количество осадков в январе, мм',
     reset = FALSE) # разрешаем добавлять объекты на карту.

plot(st_geometry(lyrp$ocean), border = 'steelblue', 
     col = 'lightblue', add = TRUE)

```

---

## Данные WorldClim

Визуализируем полученные данные на карте:

```{r, ref.label='jan', echo=F, out.height='400px'}
```

---

## Пакет tmap

Пакет __tmap__ предоставляет простой в использовании и достаточно мощный механизм формирования тематических карт. Шаблон построения карты в этом пакете напоминает _ggplot_ и выглядит следующим образом:
```{r eval=FALSE}
tm_shape(<DATA>) +
  tm_<METHOD>(<PARAMETERS>)
```

где:

- `DATA` - объект пространственного типа (`sf`, `sp`, `stars` или `raster`)
- `METHOD` - метод визуализации этого объекта (способ изображения)
- `PARAMETERS` - параметры метода

---

## Полигональные объекты

.left-40[
```{r pol, eval = F}
tm_shape(lyrp$countries) +
   # качественная переменная
  tm_polygons('ECONOMY') +
tm_shape(lyrp$ocean)+
  tm_fill(col = 'azure') +
  tm_borders(col = 'steelblue')
```
]

.right-60[
```{r, ref.label='pol', echo=F}
```
]

---

## Количественный фон / картограммы

__Количественный фон__ или __картограммы__ получаются через `tm_polygons()`:

```{r cart, eval = F, cache=TRUE}
lifexp = WDI::WDI(indicator = 'SP.DYN.LE00.IN')
gap = read_excel('../r-geo-course/data/gapminder.xlsx', 2)
lifedf = left_join(gap, 
                   filter(lifexp, year == 2016), 
                   by = c('name' = 'country')) |>
  rename(lifexp = SP.DYN.LE00.IN) |> 
  mutate(geo = stringr::str_to_upper(geo))
coun = lyrp$countries |> 
  left_join(lifedf, by = c('ADM0_A3' = 'geo'))

tm_shape(coun) +
  tm_polygons('lifexp', border.col = 'gray20') + # количественная переменная
tm_shape(lyrp$ocean) +
  tm_fill(col = 'azure') +
  tm_borders(col = 'steelblue4')
```

---

## Количественный фон / картограммы

```{r, ref.label='cart', echo=F, out.height='400px'}
```

---

## Картодиаграммы

Для реализации способа __картодиаграмм__ используется геометрия `tm_bubbles()`. Чтобы оставить отображение границ полигонов, нам необходимо к одной геометрии применить несколько способов изображения:

```{r cardi, eval = F}
tm_shape(lyrp$ocean) +
  tm_fill(col = 'lightblue') +
  tm_borders(col = 'steelblue') +
tm_shape(lyrp$countries) +
  tm_fill(col = 'white') +
  tm_borders(col = 'grey') +
  tm_bubbles('GDP_MD_EST', 
             scale = 3,
             col = 'red', 
             alpha = 0.5) # количественная переменная
```

---

## Картодиаграммы

```{r, ref.label='cardi', echo=F, out.height='400px'}
```

---

## Значки

Значковый способ реализуется аналогично картодиграммам. Например, крупнейшие города:

```{r pts, eval = F}
tm_shape(lyrp$countries) +
  tm_fill(col = 'white') +
  tm_borders(col = 'grey') +
tm_shape(lyrp$ocean) +
  tm_fill(col = 'lightblue') +
  tm_borders(col = 'steelblue') +
tm_shape(lyrp$cities) +
  tm_bubbles('POP2015', col = 'olivedrab', alpha = 0.8)
```

---

## Картодиаграммы

```{r, ref.label='pts', echo=F, out.height='400px'}
```