---
title: "Трехмерные модели"
subtitle: "Визуализация и анализ географических данных на языке R"
author: "Тимофей Самсонов"
institute: "МГУ имени Ломоносова, Географический факультет"
date: "`r Sys.Date()`"
output:
  xaringan::moon_reader:
    css: [default, "custom.css"]
    lib_dir: libs
    nature:
      highlightLines: true
      countIncrementalSlides: false
      ratio: 16:9
---

```{r setup, echo = FALSE, purl = FALSE, cache = FALSE, include=FALSE}
library(datasets)
knitr::knit_hooks$set(crop = knitr::hook_pdfcrop)
knitr::opts_knit$set(global.par = TRUE)
knitr::opts_chunk$set(warning=FALSE, collapse=TRUE, message = FALSE, dpi=300, crop = T)
```

## Пакеты

Для выполнения кода данной лекции вам понадобятся следующие пакеты:
```{r}
library(sf)
library(stars)
library(dplyr)
library(rayshader)

dem = read_stars('../r-geo-course/data/dem_khibiny.tif')
elev = dem[[1]]
```

---

## Визуализация цифровой модели рельефа

Градиентная окраска по высоте

```{r, out.height='400px'}
elev |> height_shade() |> plot_map()
```

---

## Визуализация цифровой модели рельефа

Аналитическая отмывка

```{r, out.height='400px'}
elev |> sphere_shade(zscale = 10) |> plot_map()
```

---

## Визуализация цифровой модели рельефа

Комбинация способов

```{r colorshade, eval=FALSE}
dem_colors = colorRampPalette(
  c("darkolivegreen", 
    "lightyellow", 
    "orange", 
    "firebrick", 
    "white")
)

elev |> 
  height_shade(texture = dem_colors(256)) |> 
  add_overlay(
    sphere_shade(elev, texture = 'bw', zscale = 10), 
    alphalayer = 0.7
  ) |> 
  plot_map()
```

---

## Визуализация цифровой модели рельефа

Комбинация способов

```{r, echo=F, ref.label='colorshade', out.height='400px'}
```

---

## Визуализация цифровой модели рельефа

Художественные палитры светотеневой отмывки

```{r, out.height='400px'}
elev |> sphere_shade(texture = 'desert', zscale=10) |> plot_map()
```

---

## Визуализация цифровой модели рельефа

Художественные палитры светотеневой отмывки

```{r, out.height='400px'}
elev |> sphere_shade(texture = 'imhof1', zscale=10) |> plot_map()
```

---

## Визуализация цифровой модели рельефа

Художественные палитры светотеневой отмывки

```{r, out.height='400px'}
elev |> sphere_shade(texture = 'imhof2', zscale=10) |> plot_map()
```

---

## Визуализация цифровой модели рельефа

Художественные палитры светотеневой отмывки

```{r, out.height='400px'}
elev |> sphere_shade(texture = 'imhof3', zscale=10) |> plot_map()
```

---

## Визуализация цифровой модели рельефа

Художественные палитры светотеневой отмывки

```{r, out.height='400px'}
elev |> sphere_shade(texture = 'imhof4', zscale=10) |> plot_map()
```

---

## Визуализация цифровой модели рельефа

Художественные палитры светотеневой отмывки

```{r, out.height='400px'}
elev |> sphere_shade(texture = 'unicorn', zscale=10) |> plot_map()
```

---

## Визуализация цифровой модели рельефа

Принудительно посчитанные тени

```{r shades1, eval=FALSE}
elev |> 
  height_shade(texture = dem_colors(256)) |> 
  add_overlay(
    sphere_shade(elev, texture = 'bw', zscale=10), 
    alphalayer=0.5
  ) |>
  add_shadow(
    lamb_shade(elev, zscale = 20), 
    0.1
  ) |>
  plot_map()
```

---

## Визуализация цифровой модели рельефа

Принудительно посчитанные тени

```{r, echo=F, ref.label='shades1', out.height='400px'}
```

---

## Визуализация цифровой модели рельефа

Рассеянный свет (ambient light) позволяет отделить долины от вершин хребтов

```{r shades2, eval=FALSE}
elev |> 
  height_shade(texture = dem_colors(256)) |> 
  add_overlay(
    sphere_shade(elev, texture = 'bw', zscale=10), 
    alphalayer=0.5
  ) |> 
  add_shadow(
    lamb_shade(elev, zscale = 20), 
    0.1
  ) |> 
  add_shadow(
    ambient_shade(elev), 
    0.1
  ) |> 
  plot_map()
```

---

## Визуализация цифровой модели рельефа

Рассеянный свет

```{r, echo=F, ref.label='shades2', out.height='400px'}
```

---

## Визуализация цифровой модели рельефа

Трехмерное отображение

```{r}
elev |> 
  height_shade(texture = dem_colors(256)) |> 
  add_overlay(sphere_shade(elev, texture = 'bw', zscale=10), 
              alphalayer=0.5) |> 
  add_shadow(lamb_shade(elev, zscale = 20), 0.1) |> 
  add_shadow(ambient_shade(elev), 0.1) |> 
  plot_3d(elev, zscale = 20, fov = 0,
          theta = 135, zoom = 0.75, phi = 45, 
          windowsize = c(1400, 800))
```

---

## Визуализация цифровой модели рельефа

```{r, out.height='400px'}
render_snapshot()
```

```{r, echo=FALSE}
rgl::rgl.close()
```


---

## Векторные слои

Чтение данных

```{r}
db = '../r-geo-course/data/khibiny.gpkg'
rivers = read_sf(db, 'rivers', quiet = T)
lakes = read_sf(db, 'lakes', quiet = T) |>
  filter(CLASS_ID != 31300000)

roads_all = read_sf(db, 'roads', quiet = T)
roads = filter(roads_all, CLASS_ID <= 62131000)

rails = read_sf(db, 'rails', quiet = T)
forest = read_sf(db, 'veg', quiet = T)
blocks = read_sf(db, 'blocks', quiet = T)
poppol = read_sf(db, 'poppol', quiet = T)
```

---

## Векторные данные

Добавление в сцену

```{r vec1, eval=FALSE}
ext = st_bbox(dem)
elev |>
  height_shade(texture = dem_colors(256)) |>
  add_overlay(sphere_shade(elev, texture = 'bw', zscale=10), 
              alphalayer=0.5) |>
  add_shadow(lamb_shade(elev, zscale = 20), 0.1) |>
  add_overlay(generate_line_overlay(rivers, linewidth = 2, 
                                    color="steelblue4",
                                    extent = ext,
                                    heightmap = elev)) |>
  add_overlay(generate_polygon_overlay(lakes, linewidth = 1,
                                       palette = 'azure',
                                       linecolor = 'steelblue4',
                                       extent = ext,
                                       heightmap = elev)) |>
  plot_map()
```

---

## Векторные данные

Добавление в сцену

```{r, echo=F, ref.label='vec1', out.height='400px'}
```

---

## Векторные слои

Расширим состав объектов
```{r}
plt = elev |>
  height_shade(texture = dem_colors(256)) |>
  add_overlay(sphere_shade(elev, texture = 'bw', zscale=10), 
              alphalayer=0.5) |>
  add_shadow(lamb_shade(elev, zscale = 20), 0.1) |>
  add_overlay(
    generate_polygon_overlay(poppol, linewidth = 1,
                             palette = 'orange',
                             linecolor = 'black',
                             extent = ext,
                             heightmap = elev)
  ) |>
  add_overlay(
    generate_line_overlay(rivers, linewidth = 2, 
                          color="steelblue4",
                          extent = ext,
                          heightmap = elev)
  )
```

--- 

## Векторные слои

Расширим состав объектов
```{r}
plt = plt |>
  add_overlay(generate_polygon_overlay(lakes, linewidth = 1,
                                       palette = 'azure',
                                       linecolor = 'steelblue4',
                                       extent = ext,
                                       heightmap = elev)) |>
  add_overlay(generate_line_overlay(roads, linewidth = 4, 
                                    color="black",
                                    extent = ext,
                                    heightmap = elev)) |>
  add_overlay(generate_line_overlay(roads, linewidth = 2, 
                                    color="lightyellow",
                                  extent = ext,
                                  heightmap = elev)) |>
  add_overlay(generate_line_overlay(rails, linewidth = 3, 
                                    color="black",
                                  extent = ext,
                                  heightmap = elev))
```

---

## Векторные данные

Расширим состав объектов

```{r, out.height='400px'}
plot_map(plt)
```

---

## Подписи

Отфильтруем населенные пункты для подписей:

```{r}
popmajor = poppol |>
  filter(CLASS_ID < 41300000) |>
  st_centroid()

popminor= poppol |>
  filter(CLASS_ID == 41300000) |>
  st_centroid()
```

---

## Подписи

Для размещения подписей следует использовать функцию `generate_label_overlay()`:

```{r labs1, eval=FALSE}
plt_lbl = plt |>
  add_overlay(
    generate_point_overlay(popmajor, size = 8, extent = ext, 
                           color = "black", pch = 19,
                                     heightmap = elev)) |>
  add_overlay(
    generate_point_overlay(popmajor, size = 3, extent = ext, 
                           color = "white", pch = 19,
                                     heightmap = elev)) |>
  add_overlay(
    generate_label_overlay(labels = popmajor,
                           data_label_column = 'NAME',
                           extent = ext, text_size = 2, color = "black", font=2,
                           halo_color = "white", halo_expand = 2, point_size = 0,
                           seed=1, heightmap = elev))
plot_map(plt_lbl)
```

---

## Подписи

Добавление в сцену

```{r, echo=F, ref.label='labs1', out.height='400px'}
```

---

## Подписи

Для размещения подписей следует использовать функцию `generate_label_overlay()`:

```{r labs2, eval=FALSE}
plot_3d(plt, elev, zscale = 30, fov = 0,
        theta = -45, zoom = 0.5, phi = 35,
        windowsize = c(1400, 800))
for (name in popmajor$NAME) {
  pop = filter(popmajor, NAME == name)
  render_label(elev, lat = st_coordinates(pop)[, 2], 
               lon = st_coordinates(pop)[, 1],
               text = name, altitude = 1000, zscale=30, 
               textsize = 1.75, linewidth = 4,
               extent = ext, textcolor = "turquoise2", 
               linecolor="turquoise2", relativez = TRUE)
}
Sys.sleep(0.2)
render_snapshot()
rgl::rgl.close()
```

---

## Векторные данные

Добавление в сцену

```{r, echo=F, ref.label='labs2', out.height='400px'}
```