---
title: "Векторный анализ"
subtitle: "Визуализация и анализ географических данных на языке R"
author: "Тимофей Самсонов"
institute: "МГУ имени Ломоносова, Географический факультет"
date: "`r Sys.Date()`"
output:
  xaringan::moon_reader:
    css: [default, "custom.css"]
    lib_dir: libs
    nature:
      highlightLines: true
      countIncrementalSlides: false
      ratio: 16:9
---

```{r setup, echo = FALSE, purl = FALSE, cache = FALSE, include=FALSE}
library(datasets)
knitr::knit_hooks$set(crop = knitr::hook_pdfcrop)
knitr::opts_knit$set(global.par = TRUE)
knitr::opts_chunk$set(warning=FALSE, collapse=TRUE, message = FALSE, dpi=300, crop = T)
```

## Пакеты

Для выполнения кода данной лекции вам понадобятся следующие пакеты:
```{r}
library(sf)
library(dplyr)
library(classInt)
library(mapsf) # Удобное построение тематических карт средствами plot()

library(circular) # статистика направлений
library(NPCirc) # статистика направлений
library(pracma)
options(scipen = 999)
```


---

## Пакет mapsf

```{r, echo = F}
knitr::include_url("https://riatelab.github.io/mapsf/articles/web_only/img/mapsf_cheatsheet.png")
```
https://raw.githubusercontent.com/riatelab/mapsf/master/vignettes/web_only/img/mapsf_cheatsheet.pdf

---

## Пространственные запросы

__Пространственные запросы__ связаны с поиском объектов (географических локаций), удовлетворяющих условию, заданному на множестве пространственных отношений. Они бывают трех типов: 

- _Метрические_ (расстояния)
- _Топологические_ (взаимное размещение)
- _Дирекционные_ (направления)

Примеры пространственных запросов знакомы любому географу:

- Найти все объекты не далее 100 метров от дороги (метрические отношения)
- Найти все объекты внутри границы заповедника (топологические отношения)
- Найти все объекты в северо-восточной четверти относительно точки (дирекционные отношения) 

---

## Метрические отношения

.code-small[
```{r}
# Чтение данных
roads = read_sf("../r-geo-course/data/roads.gpkg") # Дороги
rayons = read_sf("../r-geo-course/data/boundary_polygon.gpkg") # Границы районов
stations = read_sf("../r-geo-course/data/metro_stations.gpkg") # Станции метро
water = read_sf("../r-geo-course/data/water_polygon.gpkg") # Водные объекты
poi = read_sf("../r-geo-course/data/poi_point.gpkg") # Точки интереса
poi_food = poi |> # Только общепит
  select(NAME, AMENITY) |>  
  filter(AMENITY %in% c("restaurant", "bar", "cafe", 
                        "pub", "fast_food"))

# Прочитаем текущие параметры компоновки
def = par(no.readonly = TRUE)
# Уберем поля, чтобы карта занимала весь экран
par(mar = c(0,0,0,0))

# Получим ограничивающий прямоугольник слоя дорог в качестве общего охвата карты
frame = roads |> 
  st_bbox() |>  
  st_as_sfc() |>  
  st_geometry()
```
]

---

## Метрические отношения

.pull-left[
__Задача__: подсчитать сколько заведений общепита на каждой улице.

```{r poi1, eval=F}
# Визуализируем входные данные
plot(frame)
plot(water, 
     col = "lightskyblue1",
     border = "lightskyblue3",
     add = TRUE)
plot(roads,
     col = "gray70", 
     add = TRUE)
plot(poi_food, 
     col = "deepskyblue4", 
     pch = 20, 
     cex = 0.5, 
     add = TRUE)
```
]

.pull-right[
```{r, ref.label='poi1', echo = F}
```
]

---

## Метрические отношения

Для этого вычислим матрицу попарных расстояний между дорогами и точками и найдем ближайшую улицу к каждой точке:

```{r}
dist_matrix = st_distance(roads, poi_food)
print(dist_matrix[1:5,1:5])

id = apply(dist_matrix, 2, \(X) order(X)[1])
head(id)
```

---

## Метрические отношения

.pull-left[
Результаты необходимо проагрегировать:

```{r}
stats = table(id) |> 
  as_tibble() |> 
  mutate(id = as.integer(id))

print(stats, n = 5)
```
]

.pull-right[
И далее присоединить к линиям дорог:
```{r}
roads_stats = roads |> 
  mutate(id = row_number()) |> 
  left_join(stats, by = 'id') |> 
  mutate(n = ifelse(is.na(n), 0, n)) |> 
  arrange(n)
```

```{r}
roads_stats |> select(NAME, n) |>  
  tail(5) |> st_drop_geometry()
```
]

---

## Метрические отношения

.pull-left[
Визуализируем результаты с помощью __mapsf__:

```{r lines, eval = F}
mf_init(frame)
  mf_map(water, col = 'steelblue3', 
         add = TRUE)
  mf_map(roads_stats, var = 'n', 
         type = 'choro', 
         breaks = 'fisher',
         nbreaks = 7, pal = 'Reds',
         lwd = 4, col_na = 'grey', 
         add = TRUE)
  mf_map(poi_food, cex = 0.5, 
         col = "deepskyblue4", 
         add = TRUE)
```
]

.pull-right[
```{r, ref.label = 'lines', echo = F}
```
]



---

## Топологические отношения

```{r, echo = FALSE, out.height='450px', fig.height=4, fig.width=8}
def = par(no.readonly = TRUE)

par(mfrow=c(2,4))
par(mar = c(2,1,5,1))

a = list(
  c(0,0,0,20,20,20,20,0,0,0),
  c(0,0,0,20,20,20,20,0,0,0),
  c(0,0,0,20,20,20,20,0,0,0),
  c(0,0,0,20,20,20,20,0,0,0),
  c(0,0,0,20,20,20,20,0,0,0),
  c(0,5,0,15,10,15,10,5,0,5),
  c(0,0,0,20,20,20,20,0,0,0),
  c(2,5,2,15,12,15,12,5,2,5)
)
  
b = list(
  c(30,0,30,20,50,20,50,0,30,0),
  c(10,10,10,30,30,30,30,10,10,10),
  c(0,0,0,20,20,20,20,0,0,0),
  c(20,5,20,15,30,15,30,5,20,5),
  c(10,5,10,15,20,15,20,5,10,5),
  c(0,0,0,20,20,20,20,0,0,0),
  c(8,5,8,15,18,15,18,5,8,5),
  c(0,0,0,20,20,20,20,0,0,0)
)

labels = c(
  'Не пересекается \n(A disjoint B)',
  'Перекрывает \n(A overlaps B)',
  'Совпадает \n(A equals B)',
  'Касается \n(A touches B)',
  'Покрывает \n(A covers B)',
  'Покрыт \n(A covered by B)',
  'Содержит \n(A сontains B)',
  'Содержится \n(A within B)'
)

ashift = c(0, -5, -5, 0, -5, 0, -6, 0)
bshift = c(0, 5, 5, 0, 0, 5, 0, 6)

ncases = length(b)

for (i in 1:ncases) {
  aline = st_linestring(matrix(a[[i]], ncol = 2, byrow = TRUE))
  bline = st_linestring(matrix(b[[i]], ncol = 2, byrow = TRUE))
  
  apol = st_cast(aline, 'POLYGON')
  bpol = st_cast(bline, 'POLYGON')
  
  ac = st_centroid(apol)
  bc = st_centroid(bpol)
  
  geom = st_sfc(list(apol, bpol))
  
  poly = st_intersection(apol, bpol)
  line = st_intersection(bline, aline)
  
  plot(geom, main = labels[i])
  plot(poly, col = 'lightgrey', add = TRUE)
  plot(line, lwd = 4, col = 'blue', add = TRUE)
  text(c(ac[1] + ashift[i], bc[1] + bshift[i]), c(ac[2], bc[2]), labels = c('A', 'B'), cex = 2)
}

par(def)
```

---

## Топологические отношения

Функция                       | Топологическое отношение
------------------------------|--------------------------------------------------------------------
`st_intersects(x, y)`         | `x` имеет общие точки с `y`
`st_disjoint(x, y)`           | `x` не имеет общих точек с `y`
`st_touches(x, y)`            | `x` касается `y` (граница `x` имеет общие точки с границей `y` И внутренняя область `x` не имеет имеет общих точек с внутренней областью `y`)
`st_crosses(x, y)`            | `x` пересекает `y` (граница `x` имеет общие точки с границей `y`, при этом размерность их пересечения меньше размерности хотя бы одного из исходных объектов)
`st_within(x, y)`             | `x` внутри `y` (все точки `x` содержатся в `y` И внутренняя область `x` имеет общие точки с внутренней областью `y`)
---

## Топологические отношения

Функция                       | Топологическое отношение
------------------------------|--------------------------------------------------------------------
`st_contains(x, y)`           | `x` содержит `y` (все точки `y` содержатся в `x` И внутренняя область `y` имеет общие точки с внутренней областью `x`)
`st_contains_properly(x, y)`  | `x` содержит `y` полностью (все точки `y` содержатся в `x` И граница `x` не имеет общих точек с границей `y`)
`st_overlaps(x, y)`           | `x` перекрывает `y` (внутренняя область `x` имеет как общие, так и не общие точки с внутренней областью `y`)
`st_equals(x, y)`             | `x` совпадает `y` (множества точек `x` и `y` совпадают)
`st_covers(x, y)`             | `x` покрывает `y` (все точки `y` содержатся в `x`)
`st_covered_by(x, y)`         | `x` покрыт `y` (все точки `x` содержатся в `y`)
`st_equals_exact(x, y)`       | `x` совпадает `y` точно (упорядоченные множества точек `x` и `y` совпадают)

---

## Топологические отношения

Выборка по пересечению:

.pull-left[
.code-small[
```{r sel1, eval=F}
countries = st_read(
  '../r-geo-course/data/ne/countries.gpkg',
  quiet = T
)

outlines = st_geometry(countries)

cities = st_read(
  '../r-geo-course/data/ne/cities.gpkg',
  quiet = T
)

# Наносим исходную конфигурацию
plot(outlines, lwd = 0.5)
plot(cities, col = 'black', 
     pch = 20, cex = 0.5, add = TRUE)
```
]
]

.pull-right[
```{r, ref.label='sel1', echo=F}
```
]

---

## Топологические отношения

Выборка по пересечению:

.pull-left[
.code-small[
```{r sel2, eval=F}
# отключаем s2 чтобы не было ошибок 
# при выборке
sf::sf_use_s2(FALSE)

largest = countries |> 
  select(pop_est) |> 
  filter(pop_est > 100000000)

# Отбираем точки внутри стран 
# с максимальным ВВП
sel = cities[largest, ] #<<

# Смотрим что получилось
plot(outlines, lwd = 0.5)
plot(largest, col = 'gray', add = TRUE)
plot(sel, pch = 20, col = 'black', 
     add = TRUE)
```
]
]

.pull-right[
```{r, ref.label='sel2', echo=F}
```
]

---

## Топологические отношения

Выборка по касанию границ:

.pull-left[
.code-small[
```{r sel3, eval=F}
cz = countries |> 
  filter(sovereignt == 'Czechia')

neighbors = countries[cz, op=st_touches] #<<

plot(st_geometry(neighbors), 
     col = 'lightgray', lwd = 0.5)

plot(cz, col = 'darkgray', add = TRUE)
```
]
]

.pull-right[
```{r, ref.label='sel3', echo=F}
```
]

---

## Топологические отношения

.pull-left[
Количественное агрегирование по районам:
.code-small[
```{r aggr1, eval = F}
poi_food = poi_food |> mutate(count = 1)
rayons_poi = aggregate(
  poi_food['count'], 
  rayons, 
  sum
) %>%
  mutate(density = 1000000 * count / st_area(.))

mf_init(frame)
  mf_map(rayons_poi, var = 'density', lwd = 4,
         type = 'choro', breaks = 'pretty',
         nbreaks = 7, pal = 'Greens', add = TRUE)
  mf_map(water, col = 'steelblue3', add = TRUE)
  mf_map(roads, col = 'black', add = T)
  mf_map(poi_food, cex = 0.5, 
         col = "deepskyblue4", add = TRUE)
```
]
]

.pull-right[
```{r, ref.label='aggr1', echo = F}
```
]

---

## Абсолютные зоны окружения (буферные)

.pull-left[
.code-small[
```{r buf1, eval = F}
# Выберем станцию метро и построим буферную зону
krop = stations |> 
  filter(NAME == "Кропоткинская")
zone = st_buffer(krop, dist = 300)

sel_poi = poi_food[zone, ]

mf_init(frame)
  mf_map(water, col = 'steelblue3', 
         add = TRUE)
  mf_map(zone, col = 'sienna1', lwd = 4, 
         add = T)
  mf_map(roads, col = 'black', 
         add = T)
  mf_map(poi_food, cex = 0.5, 
         col = "deepskyblue4", 
         add = TRUE)
  mf_map(sel_poi, cex = 1.5, 
         col = "darkred", 
         add = TRUE)
```
]
]

.pull-right[
```{r buf2, ref.label = 'buf1', echo = F}
```
]

---

## Конкурентные зоны окружения (диаграмма Вороного)

.pull-left[
```{r vor1, eval = F}
zones = stations |> 
  as('Spatial') |> 
  dismo::voronoi() |>  
  st_as_sf() |>  
  st_crop(frame)
  
plot(zones %>% st_geometry())
plot(stations, add = TRUE, 
     pch = 19, col = 'black')
```
]

.pull-right[
```{r, ref.label='vor1', echo = F}
```
]

---

## Конкурентные зоны окружения (диаграмма Вороного)

.pull-left[
Агрегирование по ячейкам диаграммы Вороного:

.code-small[
```{r vor2, eval = F}
zones_poi = aggregate(poi_food['count'], zones, sum)

mf_init(frame)
  mf_map(water, col = 'steelblue3', 
         add = TRUE)
  mf_map(zones_poi, lwd = 3, col = NULL, add = T)
  mf_map(zones_poi, var = 'count', 
         col = 'olivedrab',
         type = 'prop',
         add = T)
  mf_map(roads, col = 'black', 
         add = T)
  mf_map(poi_food, cex = 0.5, 
         col = "deepskyblue4", 
         add = TRUE)
```
]
]

.pull-right[
```{r, ref.label='vor2', echo = F}
```
]

---

## Дирекционные данные

Среднемесячные значения метеопараметров в пограничном слое атмосферы по полярным аэрологическим обсерваториям России (ВНИИГМИ-МЦД)

```{r}
(obs = readxl::read_excel('../r-geo-course/data/bound/scheme.xlsx', 2))
```

