---
title: "Векторный анализ"
subtitle: "Визуализация и анализ географических данных на языке R"
author: "Тимофей Самсонов"
institute: "МГУ имени Ломоносова, Географический факультет"
date: "`r Sys.Date()`"
output:
  xaringan::moon_reader:
    css: [default, "custom.css"]
    lib_dir: libs
    nature:
      highlightLines: true
      countIncrementalSlides: false
      ratio: 16:9
---

```{r setup, echo = FALSE, purl = FALSE, cache = FALSE, include=FALSE}
library(datasets)
knitr::knit_hooks$set(crop = knitr::hook_pdfcrop)
knitr::opts_knit$set(global.par = TRUE)
knitr::opts_chunk$set(warning=FALSE, collapse=TRUE, message = FALSE, dpi=300, crop = T)
```

## Пакеты

Для выполнения кода данной лекции вам понадобятся следующие пакеты:
```{r}
library(sf)
library(tidyverse)
library(classInt)
library(osrm) # Использование онлайн-сервиса маршрутизации OSRM
library(mapsf) # Удобное построение тематических карт средствами plot()
options(scipen = 999)
```

---

## Метрические отношения

---

## Топологические отношения

```{r, echo = FALSE, out.height='450px', fig.height=4, fig.width=8}
def = par(no.readonly = TRUE)

par(mfrow=c(2,4))
par(mar = c(2,1,5,1))

a = list(
  c(0,0,0,20,20,20,20,0,0,0),
  c(0,0,0,20,20,20,20,0,0,0),
  c(0,0,0,20,20,20,20,0,0,0),
  c(0,0,0,20,20,20,20,0,0,0),
  c(0,0,0,20,20,20,20,0,0,0),
  c(0,5,0,15,10,15,10,5,0,5),
  c(0,0,0,20,20,20,20,0,0,0),
  c(2,5,2,15,12,15,12,5,2,5)
)
  
b = list(
  c(30,0,30,20,50,20,50,0,30,0),
  c(10,10,10,30,30,30,30,10,10,10),
  c(0,0,0,20,20,20,20,0,0,0),
  c(20,5,20,15,30,15,30,5,20,5),
  c(10,5,10,15,20,15,20,5,10,5),
  c(0,0,0,20,20,20,20,0,0,0),
  c(8,5,8,15,18,15,18,5,8,5),
  c(0,0,0,20,20,20,20,0,0,0)
)

labels = c(
  'Не пересекается \n(A disjoint B)',
  'Перекрывает \n(A overlaps B)',
  'Совпадает \n(A equals B)',
  'Касается \n(A touches B)',
  'Покрывает \n(A covers B)',
  'Покрыт \n(A covered by B)',
  'Содержит \n(A сontains B)',
  'Содержится \n(A within B)'
)

ashift = c(0, -5, -5, 0, -5, 0, -6, 0)
bshift = c(0, 5, 5, 0, 0, 5, 0, 6)

ncases = length(b)

for (i in 1:ncases) {
  aline = st_linestring(matrix(a[[i]], ncol = 2, byrow = TRUE))
  bline = st_linestring(matrix(b[[i]], ncol = 2, byrow = TRUE))
  
  apol = st_cast(aline, 'POLYGON')
  bpol = st_cast(bline, 'POLYGON')
  
  ac = st_centroid(apol)
  bc = st_centroid(bpol)
  
  geom = st_sfc(list(apol, bpol))
  
  poly = st_intersection(apol, bpol)
  line = st_intersection(bline, aline)
  
  plot(geom, main = labels[i])
  plot(poly, col = 'lightgrey', add = TRUE)
  plot(line, lwd = 4, col = 'blue', add = TRUE)
  text(c(ac[1] + ashift[i], bc[1] + bshift[i]), c(ac[2], bc[2]), labels = c('A', 'B'), cex = 2)
}

par(def)
```

---

## Топологические отношения

Функция                       | Топологическое отношение
------------------------------|--------------------------------------------------------------------
`st_intersects(x, y)`         | `x` имеет общие точки с `y`
`st_disjoint(x, y)`           | `x` не имеет общих точек с `y`
`st_touches(x, y)`            | `x` касается `y` (граница `x` имеет общие точки с границей `y` И внутренняя область `x` не имеет имеет общих точек с внутренней областью `y`)
`st_crosses(x, y)`            | `x` пересекает `y` (граница `x` имеет общие точки с границей `y`, при этом размерность их пересечения меньше размерности хотя бы одного из исходных объектов)
`st_within(x, y)`             | `x` внутри `y` (все точки `x` содержатся в `y` И внутренняя область `x` имеет общие точки с внутренней областью `y`)
---

## Топологические отношения

Функция                       | Топологическое отношение
------------------------------|--------------------------------------------------------------------
`st_contains(x, y)`           | `x` содержит `y` (все точки `y` содержатся в `x` И внутренняя область `y` имеет общие точки с внутренней областью `x`)
`st_contains_properly(x, y)`  | `x` содержит `y` полностью (все точки `y` содержатся в `x` И граница `x` не имеет общих точек с границей `y`)
`st_overlaps(x, y)`           | `x` перекрывает `y` (внутренняя область `x` имеет как общие, так и не общие точки с внутренней областью `y`)
`st_equals(x, y)`             | `x` совпадает `y` (множества точек `x` и `y` совпадают)
`st_covers(x, y)`             | `x` покрывает `y` (все точки `y` содержатся в `x`)
`st_covered_by(x, y)`         | `x` покрыт `y` (все точки `x` содержатся в `y`)
`st_equals_exact(x, y)`       | `x` совпадает `y` точно (упорядоченные множества точек `x` и `y` совпадают)